臺灣花蓮地方法院民事判決
110年度訴字第44號
原      告  何秋燕  
訴訟代理人  鄭敦宇律師
被      告  何秋月  
            楊琇惠  
            楊山田  
            楊智凱  
            楊逸寒  
上  2   人
訴訟代理人  許啟龍律師
            張雅蘋律師
被      告  楊林偉  
上列當事人間請求清償債務事件，本院於民國111年1月3日言詞
辯論終結，判決如下：
    主      文
原告之訴及假執行聲請均駁回。
訴訟費用由原告負擔。　　
    事實及理由
壹、程序部分：
一、按訴狀送達後，原告不得將原訴變更或追加他訴，但請求之
    基礎事實同一者，不在此限，民事訴訟法第255條第1項第2 
    款定有明文。查本件原告起訴時原以繼承及消費借貸之法律
    關係，提起本件清償債務之訴；嗣於訴狀送達後，追加繼承
    及不當得利之法律關係為備位請求權基礎。經核原告追加部
    分與原起訴之基礎事實應屬同一，揆諸前揭規定，即無不合
    ，應予准許。　　　
二、本件被告楊林偉、楊琇惠經合法通知，未於最後一次言詞辯
    論期日到場，核無民事訴訟法第386條各款所列情形，爰依
    原告聲請，由其一造辯論而為判決。
貳、實體部分： 
一、原告主張：
　㈠原告與被告何秋月為姊妹關係，何秋月為訴外人楊文慶之配
    偶，其餘被告均為楊文慶之子女。楊文慶前因扶養父母及被
    告，自89年5月24日至103年11月25日，陸續向原告借款新臺
    幣(下同)12,060,061元支應家庭生活費及經營順發土木包工
    業，原告則以現金交付或利用自身經營元國水電工程有限公
    司（下稱元國公司）帳戶，匯出款項予楊文慶及被告何秋月
    、訴外人蔣明娟、黃運東、葉春華等人，原告確有交付借款
    之事實，扣除已清償部分後楊文慶尚欠3,630,243元（下稱
    系爭款項），原告與楊文慶雖曾於103年12月31日協商還款
    ，但未達成協議，楊文慶自此時即應負遲延責任。嗣楊文慶
    於108年3月19日死亡，被告為其繼承人，自應對楊文慶之債
    務連帶負清償責任。
  ㈡原告借款時係利用元國公司電腦記帳系統記錄借款往來情形
    ，雖提出之記帳系統之輸出資料顯示會計科目為「員工借支
    」，然此僅為方便記錄，無礙於系爭款項皆為借款，伊與楊
    文慶係親屬間之借貸，彼此間僅為口頭約定，係由楊文慶親
    自或透過被告何秋月向原告告知借支金額，原告再將款項交
    付楊文慶或其指定之人，均符合親屬間借貸之社會經驗法則
    。退步言，若被告否認消費借貸之存在，則被告何秋月所還
    449,463元及其他還款1,479,180元，原告亦將否認係出於本
    件消費借貸關係之還款，是原告先後匯入楊文慶帳戶金額5,
    706,800元（不計現金交付及匯入其他帳戶之款項），即全
    屬不當得利，原告自得依不當得利之法律關係，僅就其中3,
    630,243元部分請求被告返還。
  ㈢綜上，爰先位主張繼承及消費借貸之法律關係，備位主張繼
    承及不當得利之法律關係，請求被告返還系爭款項等語，並
    聲明：⒈被告應連帶給付原告3,630,243元，及自104年2月1
    日起至清償日止，按週年利率5%計算之利息。⒉原告願供擔
    保，請准宣告假執行。
二、被告答辯：
　㈠楊智凱、楊逸寒則以：
　　⒈被告為楊文慶之繼承人，其中被告楊智凱、楊逸寒及楊林
      偉為楊文慶與其前配偶即訴外人徐瑞棠（於76年4月13日
      離婚）所生；而被告楊琇惠、楊山田為楊文慶與被告何秋
      月所生。而楊智凱、楊逸寒於父母離婚後，幾乎由母親徐
      瑞棠扶養，楊文慶無可能為扶養楊智凱、楊逸寒向他人借
      錢。且楊智凱、楊逸寒已向本院聲請陳報遺產清冊，並經
      本院以108年度司繼字第203號民事裁定公示催告楊文慶之
      債權人限期報明債權。而被告對於楊文慶遺產因無共識，
      以致未簽署遺產分割協議，至今仍未辦理繼承登記。
　  ⒉元國公司於109年5月26日寄發台北體育場郵局000622號存
      證信函，主張借款3,630,243元予「楊文慶」及「被告何
      秋月」，原告現又持記載為元國公司之財會文件主張為「
      楊文慶」單獨借款。而楊文慶並非元國公司員工，為何該
      文件之會記科目會記載為「員工借支」？且何以被告何秋
      月亦為元國公司財會文件上之借款人？而系爭款項之借款
      期間、有無領據簽署、有無支付利息、清償期是否屆至及
      如何還款等情均屬不明，原告亦未提出任何楊文慶簽名用
      印之文件，亦無證據可證明楊文慶向原告借款之原因關係
      及借貸合意，難認楊文慶有原告所指之借款情事。
　　⒊倘原告與楊文慶曾就系爭款項有協商未果情事，何以多年
      均未見原告就楊文慶名下財產進行任何訴訟程序？原告現
      於楊文慶之繼承人未能協議分割遺產之際提起本件訴訟，
      且提出文件多為被告何秋月借支之記載，又未提出任何文
      件佐證楊文慶借款之原因關係存在，其主張是否為真，顯
      有疑義，自應由原告就其主張法律關係負擔舉證責任。
    ⒋原告之備位主張屬「給付型不當得利」，自應就給付予楊
      文慶之款項「無法律上之原因」之要件負舉證責任，更遑
      論原告匯款予被告何秋月及其他人之款項難認與楊文慶有
      所關聯。另依民事訴訟法第56條第1項第1款後段規定，共
      同被告何秋月之不利益陳述，亦對全體被告不生效力。
　  ⒌並均為答辯聲明：⒈如主文第1項所示。⒉如受不利判決，願
      供擔保，請准宣告免為假執行。
  ㈡楊林偉則以：原告提出之元國公司資料並沒有看到楊文慶之
    簽名，對於原告提出附表一所示借款的形式真正為爭執，另
    附表一編號1-65號部分已罹於15年之消滅時效；附表一編號
    66-133號部分，有些名目上並未載明為楊文慶所借，原告自
    應舉證以實其說；另附表一中所列現金借款部分，沒有佐證
    資料證明原告曾有交付這些錢給楊文慶，也沒有辦法證明係
    楊文慶向原告所借。另請原告提出完整年月不中斷之還款紀
    錄，以資核對等語。並為答辯聲明：原告之訴駁回。
　㈢何秋月、楊琇惠、楊山田則以：　
　　系爭款項都是楊文慶所借，係為經營順發土木包工業之開銷
    及家庭生活費用而向原告陸續借款，工程結束領到工程款才
    還款，後來因為被積欠工程款，有些尾款沒有收到，所以就
    欠了一些沒有還，楊文慶僅因親屬關係之故，委由被告何秋
    月出面向其妹即原告借款。就原告所使用之元國公司記帳作
    業系統，其內帳雖顯示「員工借支」、「何秋月借支」、「
    楊文慶借支」等語，惟實際上為私人借款之紀錄無疑。原告
    所提出附表一，自編號1-133號都是正確，如附表二之還款
    部分編號1-44號也都正確，伊都有核對過，原告之請求是正
    確的等語。並為答辯聲明：原告之訴駁回。
三、本院之判斷：
　㈠按稱消費借貸者，謂當事人一方移轉金錢或其他代替物之所
    有權於他方，而約定他方以種類、品質、數量相同之物返還
    之契約，民法第474條第1項定有明文。準此，消費借貸法律
    關係之成立，於當事人間必本於借貸之意思合致，而有移轉
    金錢或其他代替物之所有權於他方之行為，始得當之。倘當
    事人主張與他方有消費借貸關係存在者，自應就該借貸意思
    互相表示合致及借款業已交付之事實，均負舉證之責任，其
    僅證明有金錢之交付，未能證明借貸意思表示合致者，仍不
    能認為有該借貸關係存在（最高法院110年度台上字第2843
    號民事判決參照）。次按基於給付而受利益之給付型不當得
    利，所謂「無法律上之原因」，係指受益人之得利欠缺「財
    貨變動之基礎權利及法律關係」之給付目的而言，依舉證責
    任分配原則，應由主張該不當得利返還請求權存在之人即原
    告，舉證證明其給付欠缺給付目的（最高法院110年度台上
    字第1804號民事判決參照）。
　㈡原告先位之訴無理由，應予駁回。
　  ⒈原告主張被告應依繼承關係連帶清償楊文慶之借款，無非
      以其曾以現金交付，及以元國公司帳戶匯出借款予楊文慶
      及依楊文慶指示將借款匯予被告何秋月及訴外人蔣明娟、
      黃運東、葉春華等人，足認原告與楊文慶間確有借款合意
      及交付借款事實；況被告何秋月、楊琇惠、楊山田對此情
      亦不爭執，被告何秋月並曾還款449,463元及其他還款1,4
      79,180元等情為據。
　　⒉惟經審視原告提出如附表一所示之借款附表，原告主張楊
      文慶於88年5月24日起至108年1月28日間，共借款133筆，
      總計金額為12,010,061元，則此種長期、高頻率及累計借
      款金額頗高之借款模式，自非一般親屬間之應急借款可比
      擬，則何以原告與楊文慶未曾以書面（如借據、對帳單、
      收據等)或其他方式（如電話簡訊、LINE通聯記錄等）就
      借款情事留下隻字片語？又何以原告與楊文慶對還款期限
      、是否提供一定之擔保、是否於一定期間進行結算等情，
      均未為任何約定？再參酌如附表二所示之還款附表，亦與
      附表一之借款時間、金額難以吻合。另參以原告自陳與楊
      文慶曾於103年12月31日協商還款，但未達成協議乙情，
      倘若屬真實，則被告與楊文慶無法達成協議之原因究係楊
      文慶否認借款存在、否認欠款金額，抑或被告與楊文慶間
      無法達成還款協議等情，均未據原告提出何證據以實其說
      ，自難逕採。
　　⒊況原告倘曾與楊文慶於103年12月31日協商還款未果，則何
      以原告未為任何訴訟上主張或為權利保全相關程序，反而
      於楊文慶已顯露債信瑕疵之情形下，原告仍於105、106、
      108年間再同意借款400,000元、100,000元、50,000元、4
      00,000元（見附表一編號000-000號），核與社會交易常
      情有違。
　　⒋又被告何秋月雖稱與原告對帳無誤，惟被告何秋月既主張
      本件借款均屬楊文慶向原告之借款，何以被告何秋月並非
      借貸關係之當事人，然卻能對原告與楊文慶間之借、還款
      情事均有所悉並確認無誤？又倘被告何秋月係因與楊文慶
      為配偶關係而得悉楊文慶借款情事，則何以其對借還款細
      節、有無結算等情，均未能提出相關證據？再參以如附表
      一所示之款項，原告主張有多筆款項係匯至被告何秋月之
      帳戶，並參酌被告何秋月陳稱：「楊文慶經營土木包工業
      尾款沒有收到，所以要向我借錢給付工人工錢，當時家裡
      只有我先生楊文慶一個人賺錢，因為是姊妹關係，我就以
      口頭向她們借錢，以匯款方式。」、「（原告跟妳是姊妹
      關係，需要錢為何不是以你名義借錢？）有一些我借，大
      部分是我先生借的。」、「（有無開立公司？）公司是我
      幫妹妹（即原告)設立的，我只是擔任負責人而已，絕非
      有金錢需求。」等語（見本院卷第492-493頁），是如附
      表一所示款項倘屬借款，則借款人究為楊文慶？抑或為被
      告何秋月向原告借款後再提供楊文慶周轉？甚抑或是原告
      與被告何秋月間所合作設立公司之資金需求，均屬不明，
      實難認原告主張楊文慶借款等情為真。
　　⒌雖被告何秋月、楊琇惠、楊山田等人對原告先位之主張為
      自認，惟被告就楊文慶之遺產既未為分割，本件原告所主
      張之欠款即屬被告之連帶債務，其訴訟標的對被告應合一
      確定，依民事訴訟法第56條第1項第1款後段，因其自認對
      否認債務存在之被告不利益，故對於被告全體自不生效力
      。又被告楊智凱、楊林偉及楊逸寒係楊文慶與前配偶何瑞
      棠所生；嗣楊文慶於78年5月6日與被告何秋月再婚，並育
      有被告楊琇惠、楊山田等情，有戶籍謄本可證（見本院卷
      第261-271頁），是原告為被告何秋月之胞妹、為被告楊
      琇惠、楊山田之阿姨，其等關係甚為密切；被告楊智凱、
      楊林偉及楊逸寒則與原告無親屬關係，並因被告何秋月、
      楊琇惠、楊山田屬其父楊文慶後婚配偶及子女，彼此間亦
      有相當之隔閡，足認被告何秋月、楊琇惠、楊山田就系爭
      債務是否存在，與被告楊智凱、楊林偉及楊逸寒等3人存
      有極大之利益衝突，益徵被告何秋月、楊琇惠、楊山田就
      本件借款之陳述因有利益衝突而難以採信。再參酌楊文慶
      103年12月31日協商還款未果後，原告既未要求楊文慶出
      具書據，亦未為相關訴訟請求，及被告楊智凱曾向本院聲
      請報遺產清冊，經本院於108年5月28日以108年度司繼字
      第203號民事裁定依法為公示催告（見本院卷第289頁），
      嗣公示催告期滿後，原告始為本件起訴等情。綜上，實難
      認原告先位主張可採，應認其先位之訴無理由。
　㈢原告備位之訴亦無理由，應予駁回。　　
　　⒈原告先位之訴既無理由，本院自應就備位之訴予以審理。
　  ⒉本件原告備位之訴，係主張倘其與楊文慶間無借貸關係，
      則其以現金交付或匯款予楊文慶之款項，自屬楊文慶之不
      當得利，被告等自應繼承該不當得利債務而有返還義務等
      語。是依原告主張，本件係基於原告給付而楊文慶受利益
      之「給付型不當得利」，揆諸上揭㈠之說明，原告自應就
      楊文慶得利欠缺「財貨變動之基礎權利及法律關係」之給
      付目的（即「無法律上之原因」）為舉證，亦即原告應就
      其與楊文慶間就如附表一所示款項之消費借貸關係不存在
      或已解消，抑或楊文慶有何不得保有上揭款項情事負舉證
      責任。惟原告迄至本件言詞辯論終結時，並未對此為任何
      舉證。從而，原告備位之訴，亦無理由。
四、綜上所述，原告依繼承法律關係，先位請求被告返還借款，
    備位請求被告返還不當得利，俱無理由，應予駁回。其假執
    行聲請，因失所附麗，應併予駁回。
五、本件事證已臻明確，兩造其餘攻防，核與判決結果不生影響
    ，爰不一一論述，併此敘明。
六、本件訴訟費用額，依後附計算書確定如主文所示金額。　
中　　華　　民　　國　　111 　年　　2 　　月　　11　　日
                  民事第一庭  法  官  李立青
上列正本證明與原本無異。
如對本判決不服，應於送達後20日內，向本院提出上訴狀（應抄
附繕本）。
中　　華　　民　　國　　111 　年　　2 　　月　　11　　日
                              書記官  洪美雪